【裁判字號】    98,訴,590
【裁判日期】    980728
【裁判案由】    偽造文書等
【裁判全文】
臺灣高雄地方法院刑事判決               98年度訴字第590號
公  訴  人  臺灣高雄地方法院檢察署檢察官
被      告  乙○○
選任辯護人  林春華律師
上列被告因偽造文書等案件，經檢察官提起公訴（97年度偵字第
9032號），本院判決如下：
    主  文
乙○○所犯如附表一「罪名欄」所示拾罪，各處如附表一「宣告
刑欄」所示之刑，應執行有期徒刑壹年陸月，如易科罰金，以新
臺幣壹仟元折算壹日。緩刑肆年。
乙○○其餘被訴部分，無罪。
    事  實
一、乙○○與王張志珍為同居人，乙○○明知王張志珍於民國（
    下同）95年8 月14日死亡後，權利能力已消滅，其財產已屬
    遺產而歸屬於繼承人即王筱瑛所有，同居人不得繼承。竟意
    圖為自己不法所有，基於行使偽造私文書及詐欺取財之犯意
    ，先後於下述之時間、地點，而為下列行為：
  (一)於95年10月26日、11月2 日、11月16日、12月5 日及96年1
    月9 日，乙○○先後5 度持王張志珍於臺灣土地銀行鳳山分
    行（下稱土銀鳳山分行）所開立、帳號000-000-000000-0號
    之存摺及印鑑章，前往位於高雄縣鳳山市○○路12號之土銀
    鳳山分行，在取款憑條上盜用王張志珍之印鑑章而偽造私文
    書，再持以交付不知情之該行承辦人，使該承辦人誤認乙○
    ○係經王張志珍之授權而前來領款，遂於上開時間，分別將
    上開帳戶內存款60,000元、85,000元、120,000 元、172,00
    0 元及102,000 元交付予乙○○。足以生損害於土銀鳳山分
    行對於帳戶管理之正確性。
  (二)於95年12月7 日，乙○○持王張志珍於彰化銀行鳳山分行（
    下稱彰銀鳳山分行）所開立、帳號00000000000000號之存摺
    及印鑑章，前往位於高雄縣鳳山市○○路264 號之彰銀鳳山
    分行，在基金贖回申請書上盜用王張志珍之印鑑章而偽造私
    文書，再持以交付不知情之該行承辦人，使該承辦人陷於錯
    誤，誤認乙○○係經王張志珍之授權而前來將「保誠威鋒二
    號債券」基金全數贖回，遂辦理該基金之贖回手續。嗣於同
    年月13日，乙○○復持王張志珍之上開存摺及印鑑章，前往
    彰銀鳳山分行，在該行轉帳相關傳票上盜用王張志珍之印鑑
    章而偽造私文書，再持以交付不知情之該行承辦人，使該承
    辦人誤認乙○○係經王張志珍之授權而前來辦理轉帳匯款，
    遂將上開帳戶內1,290,000 元存款，轉匯至乙○○於該行所
    開立、帳號000000000000000 號帳戶。足以生損害於彰銀鳳
    山分行對於帳戶管理之正確性。
  (三)於95年8 月23日，乙○○持王張志珍於中華郵政大寮中興郵
    局（下稱大寮中興郵局）所開立、帳號0000000 號之存摺及
    印鑑章，前往位於高雄縣大寮鄉○○村○○路15、16、17號
    之大寮中興郵局，在提款單上盜用王張志珍之印鑑章而偽造
    私文書，再持以交付不知情之該郵局承辦人，使該承辦人誤
    認乙○○係經王張志珍之授權而前來領款，遂於上開時間，
    將上開帳戶內存款80,000元交付予乙○○。足以生損害於王
    張志珍之繼承人王筱瑛及大寮中興郵局對於帳戶管理之正確
    性。
  (四)王張志珍生前於土銀鳳山分行，有租用編號54C5之保險箱，
    箱內存放有土地所有權狀、房屋所有權狀、戶籍謄本等物品
    。乙○○分別於95年10月25日上午9 時15分、同年12月5日
    上午10時12分及96年1 月9 日上午9 時53分，先後3 度攜帶
    王張志珍之印鑑章、鑰匙，前往號彰銀鳳山分行，在開箱紀
    錄單上盜用王張志珍之印鑑章，並於印鑑章旁簽署自己之姓
    名，再持以交付不知情之該行承辦人，使該承辦人誤認乙○
    ○係經王張志珍之授權而前來開箱，遂允許乙○○開啟上開
    保險箱。足以生損害於土銀鳳山分行對於保險箱管理之正確
    性及安全性。
二、案經甲○○訴由臺灣高雄地方法院檢察署檢察官偵查起訴。
    理  由
甲、程序部分：
    按被告以外之人於審判外之陳述，雖不符前4 條（即刑事訴
    訟法第159 條之1 至之4） 之規定，而經當事人於審判程序
    同意作為證據，法院審酌該言詞陳述或書面陳述作成時之情
    況，認為適當者，亦得為證據。當事人、代理人或辯護人於
    法院調查證據時，知有第159 條第1 項不得為證據之情形，
    而未於言詞辯論終結前聲明異議者，視為有前項之同意，刑
    事訴訟法第159 條之5 定有明文。經查，檢察官、被告乙○
    ○及其辯護人於本院言詞辯論終結前，就本判決所引用下列
    各項屬於審判外陳述之證據，知有第159 條第1 項不得為證
    據之情形，均未聲明異議，且本院審酌該證據作成情況均無
    不適當之情形，是依上開規定，認得作為本案證據。
乙、實體部分：
壹、有罪部分：
一、犯罪事實一之(一)部分：
  (一)訊據被告乙○○對於此部分客觀事實，坦承不諱，惟矢口否
    認有何偽造私文書之犯行，辯稱：伊與王張志珍同居10多年
    ，2 人形同夫妻關係，王張志珍死亡時，因找不到告訴人王
    筱瑛，為辦理王張志珍之後事，始提領上開款項，故伊並無
    偽造文書之犯意等語。經查：
    1.被告與王張志珍為同居人，王張志珍於95年8 月14日死亡
      時，因王張志珍之唯一繼承人即告訴人失蹤，遂由被告負
      責辦理王張志珍之後事之情，為被告所自承，核與證人費
      繼孝於警詢之證述相符（見相驗卷第5 、6 頁）；復有臺
      灣高雄地方法院檢察署勘（相）驗筆錄、相驗報告、相驗
      屍體證明書、法務部法醫研究所鑑定書、死亡登記申請書
      、告訴人失蹤人口詳細資料畫面、戶籍資料、登報尋人啟
      事、繼承系統表、戶籍謄本等件在卷可稽（見相驗卷第7
      至31頁；他字卷第6 至9 頁；院二卷第43至45頁）。是上
      開事實堪以認定。
    2.被告於上開時間至土銀鳳山分行，在取款憑條上盜蓋王張
      志珍之印鑑章，並分別領取王張志珍上開帳戶內之存款60
      ,000 元 、85,000元、120,000 元、172,000 元及102,00
      0 元之事實，為被告所自承，核與告訴人甲○○之指訴相
      符；復有土銀鳳山分行存摺交易明細影本、土銀鳳山分行
      96年4 月9 日鳳存字第0960000460號函及附件之取款憑條
      影本等件存卷可查（見他字卷第10至16、36至46頁），是
      上開事實亦足堪認定。
    3.按人之權利能力，終於死亡，其權利義務因死亡而開始繼
      承，由全體繼承人承受，故關於遺產之法律行為，自當由
      全體繼承人為之，被繼承人縱令於生前曾授權他人為之，
      亦因其死亡，權利主體不存在，而不得再以授權人之名義
      為法律行為，最高法院80年度台上字第4091號、97年度台
      上字第3226號判決意旨可資參照。次按偽造文書罪，係著
      重於保護公共信用之法益，即使該偽造文書所載之作成名
      義人業已死亡，而社會一般人仍有誤認其為真正文書之危
      險，自難因其死亡阻卻犯罪之成立，最高法院21年上第26
      68號判例意旨亦足供參照。經查，被告所辯5 度提領上開
      款項係用以辦理王張志珍之後事乙節，雖屬實在（詳後述
      ），但王張志珍既於95年8 月14日死亡，則其土銀鳳山分
      行帳戶之存款，依法應由繼承人即告訴人承受，亦即僅告
      訴人得以動用該存款；且王張志珍死亡後，該權利義務主
      體已不復存在，不能再以王張志珍本人之名義為任何法律
      行為。是揆諸上開判例意旨，被告以王張志珍之名義5 度
      提領上開存款之行為，均該當行使偽造私文書之犯行。
  (二)綜上所述，被告上揭辯詞，雖有可採；但被告明知王張志珍
    已死亡，竟仍以王張志珍之名義5 度提領其於土銀鳳山分行
    之存款，自有行使偽造私文書之犯意。是此部分犯行事證明
    確，應予依法論科。
二、犯罪事實一之(二)部分：
  (一)訊據被告對於此部分客觀事實，坦承不諱，惟矢口否認有何
    偽造私文書或詐欺取財之犯行，辯稱：王張志珍於81年間購
    買高雄縣大寮鄉○○村○○路住處（下稱上福公寓）時，因
    現金不夠，伊便借款135 萬元予王張志珍；嗣於95年5 月間
    ，伊向王張志珍索討上開欠款，王張志珍答應還款，便拿出
    彰銀鳳山分行上開帳戶之存摺及印鑑章，要伊自行至銀行提
    領上開款項，因伊不好意思立刻去領款，原欲待伊自大陸返
    台後，始前往領款，不料王張志珍卻突然過世，伊急忙自大
    陸返台處理王張志珍之後事；是伊領取上開款項已得王張志
    珍之同意，並無偽造文書或詐欺取財之犯意等語。經查：
    1.被告於上開時間至彰銀鳳山分行，在基金贖回申請書上盜
      用王張志珍之印鑑章，並以上開方式，使該行承辦人將上
      開帳戶內之存款1,290,000 元，轉匯至被告之帳戶等情，
      為被告所自承，核與告訴人甲○○之指訴相符；復有彰銀
      鳳山分行存摺交易明細影本、彰銀鳳山分行96年4 月2 日
      彰鳳字第0960785 號函及附件之基金贖回申請書、國內外
      共同基金贖回交易明細表、存摺取款條、轉帳支出傳票、
      存款憑條影本各1 紙等件在卷可考（見他字卷第17、18、
      53 至58 頁），是上開事實堪以認定。
    2.被告雖以上開情詞置辯，並提出被告土銀鳳山分行帳戶之
      歷史交易明細查詢資料、中央信託局殘廢給付通知書、上
      福建設開立之統一發票等資料（見院一卷第31至36頁），
      欲證明其有借款135 萬元予王張志珍之情。惟查，被告提
      出之上開書面資料，僅足以證明被告之上開帳戶有資金進
      出，或上福建設有收到購屋之價金，但尚不足以證明被告
      有出借135 萬元予王張志珍購買上福公寓之事實；且王張
      志珍縱於80年9 月9 日有向高雄縣大寮鄉農會借款45萬元
      ，但王張志珍於同年10月23日，業已還清上開借款，此有
      高雄縣大寮鄉農會98年4 月23日大鄉農信字第980398號函
      及附件之借款總歸戶卡影本附卷可參（見院一卷第66、67
      頁），足見王張志珍縱有向金融機構借款之事實，仍不足
      以證明王張志珍之財力不足以購買上福公寓，而有向被告
      借款13 5萬元之必要。況查，縱然王張志珍真有向被告借
      款，亦無法證明王張志珍有授權被告自行自上開帳戶提領
      款項之事實。是被告提出之上開書面資料，均不足以為其
      有利之認定。
    3.再者，王張志珍既於95年8 月14日死亡，則其彰銀鳳山分
      行上開帳戶之基金投資款，依法應由繼承人即告訴人承受
      ，亦即僅告訴人得以動用該款項；且王張志珍死亡後，該
      權利義務主體已不復存在，不能再以王張志珍本人之名義
      為任何法律行為。從而，被告以王張志珍之名義，將基金
      全數贖回，再轉帳匯入其帳戶之行為，自該當行使偽造私
      文書之犯行。又被告冒用王張志珍名義，使銀行承辦人員
      陷於錯誤，誤認被告已取得王張志珍之授權，而將贖回之
      基金匯入被告之帳戶，其主觀上確有不法所有之意圖，而
      該當詐欺取財之犯行，亦堪認定。
  (二)綜上所述，被告上揭所辯，顯係事後卸責之詞，均不足採信
    。是此部分犯行事證明確，應予依法論科。
三、犯罪事實一之(三)部分：
  (一)訊據被告對於此部分客觀事實，坦承不諱，惟矢口否認有何
    偽造私文書或詐欺取財之犯行，辯稱：伊與王張志珍同居10
    多年，上開帳戶係平日家用之戶頭，由2 人共同使用，因王
    張志珍晚期身體不好，家務事都是伊料理，伊於95年8 月21
    日自大陸返台，23日就去領取8 萬元當作家用，故伊並無偽
    造私文書或詐欺取財之犯意等語。經查：
    1.被告於上開時間至大寮中興郵局，在取款憑條上盜蓋王張
      志珍之印鑑章，而領取王張志珍帳戶內之存款80,000元之
      事實，為被告所自承，核與告訴人甲○○之指訴相符；復
      有大寮中興郵局交易明細影本、臺灣郵政股份有限公司鳳
      山分局96年5 月23日鳳營字第0960100798號函及附件之郵
      政存簿儲金提款單影本、客戶歷史交易清單1 紙等件在卷
      可證（見他字卷第19、61至63頁），是上開事實足堪認定
      。
    2.被告雖以上開情詞置辯，惟查，大寮中興郵局上開帳戶之
      名義人既為王張志珍，依法被告本無動用該帳戶內款項之
      權利；且被告未能舉證證明王張志珍有於生前授權其提領
      該款項之事實。再者，王張志珍既於95年8 月14日死亡，
      則其大寮中興郵局帳戶之存款，依法應由繼承人即告訴人
      承受，亦即僅告訴人得以動用該存款；且王張志珍死亡後
      ，該權利義務主體已不復存在，不能再以王張志珍本人之
      名義為任何法律行為。是揆諸前揭判例意旨，被告以王張
      志珍之名義提領上開存款之行為，自該當行使偽造私文書
      之犯行。又被告冒用王張志珍名義，使銀行承辦人員陷於
      錯誤，誤認被告已取得王張志珍之授權，而交付8 萬元予
      被告，其主觀上確有不法所有之意圖，而該當詐欺取財之
      犯行，亦堪認定。
  (二)綜上所述，被告上揭辯詞，雖有可採；但被告既明知王張志
    珍已死亡，竟仍以王張志珍之名義提領其於大寮中興郵局之
    存款，自有行使偽造私文書及詐欺取財之犯意。是此部分犯
    行，洵堪認定，應予依法論科。
四、犯罪事實一之(四)部分：
  (一)訊據被告對於此部分客觀事實，坦承不諱，惟矢口否認有何
    偽造私文書之犯行，辯稱：因接到國稅局催繳王張志珍遺產
    稅之通知，而王張志珍生前有告知伊關於權狀、印章、金飾
    等物都在土銀鳳山分行之保險箱中，伊便3 度前往該銀行開
    箱，嗣於96年2 月5 日，已將取回之物品全部轉交予告訴人
    ，故伊並無偽造文書之犯意等語。經查：
    1.被告於上開時間3 度至土銀鳳山分行，在開箱紀錄單上盜
      用王張志珍之印鑑章，並於印鑑章旁簽署自己之姓名，而
      領取王張志珍保險箱內物品之事實，為被告所自承，核與
      告訴人甲○○之指訴相符；復有臺灣土地銀行鳳山分行96
      年4 月9 日鳳存字第0960000460號函及附件之開箱紀錄單
      影本3 紙在卷可證（見他字卷第36、47至49頁），是上開
      事實洵堪認定。
    2.被告雖以上開情詞置辯，惟查，土銀鳳山分行上開保險箱
      之申請人既為王張志珍，依法被告本無開啟該保險箱之權
      利；且被告未能舉證證明王張志珍有於生前授權其開啟該
      保險箱之事實。又王張志珍既於95年8 月14日死亡，則其
      上開保險箱之物品，依法應由繼承人即告訴人承受，亦即
      僅告訴人得以領取保險箱內之物品；且王張志珍死亡後，
      該權利義務主體已不復存在，不能再以王張志珍本人之名
      義為任何法律行為。是揆諸前揭判例意旨，被告以王張志
      珍之名義開啟保險箱之行為，自該當行使偽造私文書之犯
      行。
  (二)綜上所述，被告上揭所辯，顯係事後卸責之詞，尚不足採信
    。是此部分犯行，事證明確，應予依法論科。
五、論罪科刑部分：
  (一)核被告乙○○犯罪事實一之(一)及犯罪事實一之(四)所為，均係
    犯刑法第216 條、第210 條之行使偽造私文書罪；犯罪事實
    一之(二)及犯罪事實一之(三)所為，均係犯刑法第216 條、第21
    0 條之行使偽造私文書罪及同法第339 條之詐欺取財罪。其
    犯罪事實一之(二)、(三)所為，係以一行為同時觸犯行使偽造私
    文書及詐欺取財2 罪，為想像競合犯，應從一重之行使偽造
    私文書罪處斷。查被告於取款憑條、基金贖回申請書、轉帳
    相關傳票、開箱紀錄單上盜用印章之行為，係偽造私文書之
    階段行為；其偽造後復持以行使，偽造之低度行為應為行使
    之高度行為所吸收，均不另論罪，應依行使偽造私文書罪論
    處。又被告所犯犯罪事實一之(一)之5 次行使偽造私文書犯行
    、犯罪事實一之(四)之3 次行使偽造私文書犯行，及犯罪事實
    一之(二)、(三)之行使偽造私文書犯行間，均犯意各別、行為互
    殊，均應予分論併罰。再被告犯罪事實一之(二)所為，係以先
    贖回基金、再領取投資款之同一犯意，接續於彰銀鳳山分行
    偽造王張志珍名義之私文書（指基金贖回申請書及轉帳相關
    傳票），復持以行使，足見被告係於密切接近之時間及同一
    地點實施，並侵害同一法益，故應論以接續犯。是公訴意旨
    認被告此部分犯行應予分論併罰，容有誤會。
  (二)審酌被告乙○○為處理其同居人王張志珍之後事，未循正常
    法律程序，復未經繼承人王筱瑛之同意，即擅自冒王張志珍
    本人之名義，偽造已死亡王張志珍之私文書，據以提領王張
    志珍於金融機構帳戶內之款項及保險箱內之物品，其所為實
    有不該；惟念及被告係在繼承人即告訴人失蹤之情況下，主
    動處理王張志珍之後事，並協助保全王張志珍之遺產，且被
    告已將王張志珍之遺物部分移交予告訴人，告訴人所生損害
    業已減輕。再被告雖冒用王張志珍之名義向金融機構為法律
    行為，但因其所持之存簿、印鑑章等俱為真正，金融機構本
    可依民法主張第三人清償之效力，是金融機構之損害亦輕，
    及其犯罪之手段、目的等一切情狀，爰分別量處如主文所示
    之刑。又查，被告乙○○犯罪之時間，在96年4 月24日以前
    ，所犯符合中華民國96年罪犯減刑條例第2 條所定之罪，亦
    無上開減刑條例第3 條、第5 條所定不得減刑之情形，爰依
    上開減刑條例第2 條第1 項第3 款之規定，減其宣告刑二分
    之一，並諭知易科罰金之折算標準，暨定其應執行之刑。又
    被告所犯上開數罪，其所定應執行刑雖已逾有期徒刑6 月，
    惟依司法院大法官會議釋字第662 號解釋意旨，本院自應併
    諭知易科罰金之折算標準，附此敘明。
  (三)末查，被告前未曾因故意犯罪受有期徒刑以上刑之宣告等情
    ，有臺灣高等法院被告前案紀錄表在卷可參，其因一時不慎
    ，偶罹刑典，犯後並與告訴人達成和解，有附民和解筆錄在
    卷可證，經此偵審程序及罪刑之宣告，應能知所警惕，信無
    再犯之虞，本院認所宣告之刑以暫不執行為適當，爰均併予
    宣告緩刑4 年，以啟自新。
  (四)至被告用以領款、開啟保險箱之偽造取款憑條、基金贖回申
    請書、開箱紀錄單等文書，既均已持交各金融機構，已非被
    告所有之物，爰不予宣告沒收。而被告盜用王張志珍之印章
    於上開取款憑條、基金贖回申請書、開箱紀錄單上所生之印
    文，既非偽造，亦不併予宣告沒收，附此敘明。
貳、無罪部分：
一、公訴意旨另以：
  (一)門牌號碼為「高雄縣大寮鄉○○○路116 號3 樓」、「高雄
    縣鳳山市○○街92號9 樓」及「高雄縣鳳山市○○街92號10
    樓」等3 處房屋，均為王張志珍所有，並以每月11,000元、
    7,000 元、7,000 元之租金，分別出租予潘美助、胡雅華及
    郭足。詎乙○○明知王張志珍於95年8 月14日死亡後，權利
    能力已消滅，其財產歸屬於繼承人所有，同居人不得繼承。
    竟意圖為自己不法所有，乘王張志珍之繼承人王筱瑛行方不
    明，由其暫時代為保管上開3 房屋之機會，未得甲○○之同
    意，即自任出租人，並分別於96年1 月1 日、95年11月1 日
    及96年1 月1 日，與不知情之潘美助、胡雅華及郭足3 人簽
    訂租約，致3 人均誤信乙○○有權出租房屋而陷於錯誤，陸
    續向乙○○繳交共計66,000元、28,000元及14,000元之租金
    ，致王筱瑛損失出租上開3 處房屋之租金利益。因認被告涉
    犯刑法第339 條第1 項之詐欺取財罪及第335 條第1 項之侵
    占罪嫌等語。
  (二)王張志珍生前曾購買光陽牌、EV10DD型之電動車使用，惟被
    告於王張志珍死亡後，乙○○乘王張志珍之繼承人王筱瑛行
    方不明，由其暫時代為保管該電動機車之機會。竟意圖為自
    己不法之所有，以該電動機車之所有人自居，於未得王張志
    珍繼承人王筱瑛之同意下，即將該電動機車交由其兒媳費繼
    孝之母親使用，致王筱瑛之財產權遭受損害。因認被告涉犯
    刑法第335 條第1 項之侵占罪及第339 條之詐欺取財罪嫌等
    語。
二、按犯罪事實應依證據認定之，無證據不得認定犯罪事實；無
    證據能力、未經合法調查之證據，不得作為判斷之依據；不
    能證明被告犯罪或其行為不罰者，應諭知無罪之判決，刑事
    訴訟法第154 條第2 項、第155 條第2 項、第301 條第1 項
    分別定有明文。次按認定不利於被告之事實，須依積極證據
    ，苟積極證據不足為不利於被告事實之認定時，即應為有利
    被告之認定，更不必有何有利之證據，復有最高法院30年上
    字第816 號判例可資參考。又事實之認定，應憑證據，如未
    能發現相當證據，或證據不足以證明，自不能以推測或擬制
    之方法，為裁判基礎；認定犯罪事實，所憑之證據，雖不以
    直接證據為限，間接證據亦包括在內，然無論直接或間接證
    據，其為訴訟上之證明，須於通常一般之人均不致於有所懷
    疑，而得確信其為真實之程度者，始得據之為有罪之認定，
    倘其證明尚未達到此一程度，而有合理性懷疑之存在時，即
    無從為有罪之認定，此亦有最高法院40年臺上字第86號、76
    年臺上字第4986號判例可資參照。再告訴人之指訴，係以使
    被告受刑事訴追為目的，是以告訴人之指訴為證據方法，除
    其指訴須無瑕疵，且應有查與事實相符之佐證，始得資為判
    決之基礎，亦經最高法院著有52年臺上字第1300號及61年臺
    上字第3099號判例可資參照。而所謂無瑕疵，係指被害人所
    為不利被告之陳述，與社會上一般生活經驗或卷存其他客觀
    事實並無矛盾而言；另所謂就其他方面調查認與事實相符，
    非僅以所援用之旁證足以證明被害結果為已足，尤須綜合一
    切積極佐證，除認定被告確為加害人之可能外，在推理上無
    從另為其他合理原因之假設，有一不合於此，即不能以被害
    人之陳述作為論斷之證據。況刑事訴訟法第161 條第1 項亦
    規定，檢察官就被告犯罪事實，應負舉證責任，並指出證明
    之方法，是檢察官對於起訴之犯罪事實，應負提出證據及說
    服之實質舉證責任，倘其所提出之證據，不足為被告有罪之
    積極證明，或其指出證明之方法，無從說服法院以形成被告
    有罪之心證，基於無罪推定之原則，自應為被告無罪判決之
    諭知，亦經最高法院著有92年臺上字第128 號判例可資參照
    。
三、無罪部分即被告收取潘美助、胡雅華、郭足之租金部分：
  (一)本案公訴人認被告乙○○涉犯前揭罪責，無非係以被告之供
    述、證人潘美助、胡雅華、郭足之證述，及房屋租賃契約書
    3 份等為其論據。
  (二)訊據被告對於此部分客觀事實，坦承不諱，惟矢口否認有何
    侵占或詐欺取財之犯行，辯稱：因租約到期，為了替告訴人
    護產，伊便代理告訴人出租上開3 房屋予潘美助、胡雅華及
    郭足3 人；伊向3 人總共收取租金10多萬元，嗣於96年2 月
    9 日，伊有將押租金2 萬元交予告訴人，但於同年3 月3 日
    ，伊要將剩餘租金再交給告訴人時，告訴人卻不願收取等語
    。經查：
    1.被告於上開時間，分別與潘美助、胡雅華及郭足3 人（下
      稱潘美助等3 人）簽訂租約，而將王張志珍之上開3 房屋
      續租予潘美助等3 人，並陸續向3 人收取共計66,000元、
      28,0 00 元及14,000元租金之事實，為被告所自承，核與
      告訴人王筱瑛之指訴及證人潘美助、郭足於偵查時之證述
      相符（見他字卷第262 至264 頁）；復有房屋租賃契約書
      影本3 份在卷可證（見他字卷第20至31頁），是上開事實
      洵堪認定。
    2.證人潘美助於偵查時具結證稱：伊自94年起向王張志珍承
      租高雄縣大寮鄉○○○路116 號3 樓之房屋，租期3 年，
      但租期中王張志珍過世，伊有去參加王張志珍之喪禮，後
      來伊改向被告承租該屋；96年1 月1 日伊與被告重新訂約
      時，被告說王張志珍有1 個小孩，但目前找不到，伊的認
      知被告之意思是以「代理人」之身分與伊續約等語（見他
      字卷第262 、263 頁）；而證人郭足於偵查時則具結證稱
      ：伊有向王張志珍承租高雄縣鳳山市○○街92號10樓房屋
      ，當時是被告與王張志珍一起來簽約的，租期1 年；王張
      志珍過逝前，有時是王張志珍自己來收租金，有時是被告
      與王張志珍一起來收租金，被告也有來收過租金；96年1
      月1 日被告來時，伊想他們是夫妻，所以就和被告續約等
      語（見他字卷第263 、264 頁）；復參以被告與郭足簽訂
      之租賃契約（見他字卷第28頁）中，被告於出租人欄上已
      註記其為「代管人」之身份之情。綜上，足見被告與潘美
      助、郭足2 人簽訂租約時，應已向2 人表明其並非上開房
      屋之出租人無疑；且潘美助及郭足2 人於王張志珍死亡前
      ，既已認知被告與原出租人王張志珍為同居或夫妻關係，
      被告亦有權收取租金，準此，潘美助及郭足尚難認有何遭
      詐欺而陷於錯誤之情況。
    3.又告訴人雖指訴被告有侵占上開租金之犯行，惟查，被告
      已給付告訴人2 萬元押租金之情，為告訴人所不否認（見
      他字卷第130 頁）；且被告於97年6 月6 日，曾以存證信
      函通知告訴人欲將現金17萬元交予告訴人之情，亦有存證
      信函影本1 份存卷可參（見偵卷第17、18頁）。足認被告
      上開所辯：伊要將剩餘租金交給告訴人，但告訴人不願收
      取等語，堪信為真實。從而，被告與潘美助等3 人簽訂租
      約時，既向承租人表示王張志珍已死亡，其僅為代理人之
      身分；且被告又已向告訴人表達欲返還所收取租金之意，
      僅因雙方對於應返還之金額有歧異而未能返還所收取之租
      金，準此，尚難遽認被告有何不法所有之意圖，亦不足以
      認定此部分被告有詐欺取財或侵占之犯行。
  (三)綜上所述，被告乙○○上開所供，是否俱與實情不符而全然
    不可採信，並非無疑。本件公訴人所舉之證據與指出之證明
    方法，尚有合理性之懷疑存在，未得使本院確信被告之犯罪
    ，揆諸前開判例意旨，自不能單憑被告之供述、證人潘美助
    、胡雅華、郭足之證述，及房屋租賃契約書3 份，即以推測
    或擬制之方法，作為裁判基礎。從而，公訴意旨所指被告涉
    犯刑法第339 條第1 項之詐欺取財罪及第335 條第1 項之侵
    占罪之事實，仍有合理懷疑之處，而不能確信為真實。揆諸
    前開說明，應認被告上開犯罪尚屬不能證明。此外，本院復
    查無其他積極證據可資認定被告涉有前開罪嫌，自屬不能證
    明被告犯罪，此部分依法應為被告乙○○無罪之諭知。
四、無罪部分即被告將電動機車交由費繼孝之母親使用部分：
  (一)本案公訴人認被告乙○○涉犯前揭罪責，無非係以被告之供
    述、證人費繼孝之證述及上開電動機車之使用手冊、保證書
    影本為其論據。
  (二)訊據被告對於此部分客觀事實，坦承不諱，惟矢口否認有何
    侵占之犯行，辯稱：於95年10月間，因伊媳婦費繼孝說其母
    親行動不方便，伊就告知費繼孝：「王張志珍之電動機車可
    以先借給其母親使用」，但因其母親不敢騎，所以現在電動
    機車仍在費繼孝母親之家中；嗣於97年6 月16日，伊曾發存
    證信函給告訴人，請告訴人與伊約定時間、地點，以歸還上
    開電動機車，但告訴人還沒有去拿；故伊並無侵占之犯意等
    語。經查：
    1.此部分客觀事實，為被告所自承，核與告訴人王筱瑛之指
      訴及證人費繼孝之證述相符（見偵卷第91、92頁）；復有
      電動機車之使用手冊、保證書影本各1 份附卷可證（見他
      字卷第197 至199 頁），足見被告確有將王張志珍之電動
      機車借予費繼孝之母親使用，且上開電動機車現放在費繼
      孝母親之家中無訛。
    2.查被告於97年6 月6 日，曾以存證信函通知告訴人欲將上
      開電動機車返還予告訴人之情，有存證信函影本1 份存卷
      可參（見偵卷第17、18頁）。足見被告上開所辯：伊要將
      電動機車返還告訴人，但告訴人不願領取等語，堪信為真
      實。從而，被告於王張志珍死亡、告訴人失蹤之際，雖將
      上開電動機車出借予費繼孝之母親使用，然被告僅係借用
       ，並未將之出售或贈與他人，且事後已向告訴人表達返還
      該機車之意，則尚難遽認被告有何不法所有之意圖，亦不
      足以認定此部分被告有侵占之犯行。
  (三)綜上所述，被告乙○○上開所供，是否俱與實情不符而全然
    不可採信，並非無疑。本件公訴人所舉之證據與指出之證明
    方法，尚有合理性之懷疑存在，未得使本院確信被告之犯罪
    ，揆諸前開判例意旨，自不能單憑被告之供述、證人費繼孝
    之證述及上開電動機車之使用手冊、保證書影本，即以推測
    或擬制之方法，作為裁判基礎。從而，公訴意旨所指被告涉
    犯刑法第335 條第1 項之侵占罪之事實，仍有合理懷疑之處
    ，而不能確信為真實。揆諸前開說明，應認被告上開犯罪尚
    屬不能證明。此外，本院復查無其他積極證據可資認定被告
    涉有前開罪嫌，自屬不能證明被告犯罪，此部分依法應為被
    告乙○○無罪之諭知。
參、不另為無罪之諭知部分：
一、公訴意旨另以：
  (一)乙○○明知王張志珍於95年8 月14日死亡後，權利能力已消
    滅，其財產已屬遺產而歸屬於繼承人即王筱瑛所有，同居人
    不得繼承。竟意圖為自己不法之所有，先後於95年10月26日
    、11月2 日、11月16日、12月5 日及96年1 月9 日，5 度持
    王張志珍於土銀鳳山分行所開立、帳號000-000-000000-0號
    之存摺及印鑑章，前往位於高雄縣鳳山市○○路12號之土銀
    鳳山分行，在取款憑條上盜用王張志珍之印鑑章，再持以交
    付不知情之該行承辦人，使該承辦人誤認乙○○係經王張志
    珍之授權前來領款而陷於錯誤，遂於上開時間，分別將上開
    帳戶內之存款60,000元、85,000元、120,000 元、172,000
    元及102,000 元交付予乙○○，足以生損害於土銀鳳山分行
    及王張志珍之繼承人王筱瑛。因認被告涉犯刑法第320 條第
    1 項之竊盜罪及第339 條第1 項之詐欺取財罪嫌等語。
  (二)乙○○意圖為自己不法之所有，於95年12月7 日，持王張志
    珍於彰銀鳳山分行所開立、帳號00000000000000號之存摺及
    印鑑章，前往位於高雄縣鳳山市○○路264 號之彰銀鳳山分
    行，在基金贖回申請書上盜用王張志珍之印鑑章，再持以交
    付不知情之該行承辦人，使該承辦人依乙○○之指示，辦理
    「保誠威鋒二號債券」基金之贖回手續。嗣於同年月13日，
    乙○○復持王張志珍之上開存摺及印鑑章，前往彰銀鳳山分
    行，在該行轉帳相關傳票上盜用王張志珍之印鑑章，再持以
    交付不知情之該行承辦人，使該承辦人依其指示，將上開帳
    戶內1,290,000 元之存款，轉匯至乙○○於該行所開立、帳
    號00 0000000000000號帳戶，而竊取上開屬於王張志珍之繼
    承人王筱瑛之財產。因認被告涉犯刑法第320 條第1 項之竊
    盜罪嫌等語。
  (三)乙○○意圖為自己不法之所有，於95年8 月23日，持王張志
    珍於大寮中興郵局所開立、帳號0000000 號之存摺及印鑑章
    ，前往位於高雄縣大寮鄉○○村○○路15、16、17號之大寮
    中興郵局，在提款單上盜用王張志珍之印鑑章，再持以交付
    不知情之該郵局承辦人，使該承辦人依乙○○之指示，將上
    開帳戶內存款80,000元交付予乙○○，而竊取上開屬於王張
    志珍之繼承人王筱瑛之財產。因認被告涉犯刑法第320 條第
    1 項之竊盜罪嫌等語。
  (四)王張志珍生前於土銀鳳山分行，有租用編號54C5之保險箱，
    箱內存放有土地所有權狀、房屋所有權狀、戶籍謄本、首飾
    等物品。乙○○明知王張志珍於95年8 月14日死亡後，權利
    能力已消滅，其財產已屬遺產而歸屬於繼承人即王筱瑛所有
    ，同居人不得繼承。竟意圖為自己不法之所有，先後於95年
    10月25日上午9 時15分、同年12月5 日上午10時12分及96年
    1 月9 日上午9 時53分，3 度攜帶王張志珍之印鑑章、鑰匙
    ，前往號彰銀鳳山分行，在開箱紀錄單上盜用王張志珍之印
    鑑章，並於印鑑章旁簽署自己之姓名，再持以交付不知情之
    該行承辦人，使該承辦人誤認乙○○係經王張志珍之授權而
    前來開箱，致陷於錯誤，遂允許乙○○開啟上開保險箱，乙
    ○○即趁機竊取保險箱內之所有權狀、戶籍謄本、首飾等財
    物，足以生損害於土銀鳳山分行。因認被告涉犯刑法第33 9
    條第1 項之詐欺取財罪及第320 條第1 項之竊盜罪嫌等語。
二、被告領取王張志珍於土銀鳳山分行之存款部分：
  (一)訊據被告乙○○對於此部分客觀事實，坦承不諱，惟矢口否
    認有何偽造私文書之犯行，辯稱：伊與王張志珍同居10多年
    ，2 人形同夫妻關係，王張志珍死亡時，因找不到告訴人王
    筱瑛，為辦理王張志珍之後事，始分5 次提領上開款項，故
    伊並無竊盜或詐欺取財之犯意等語。
  (二)按刑法上之竊盜罪，須意圖為自己或第三人不法之所有，而
    取他人所有物，為其成立要件。次按刑法詐欺取財罪之成立
    ，亦以意圖為自己或第三人不法之所有為要件，故必行為人
    有不法所有意圖，並以詐術使人將本人或第三人之物交付，
    始能成立。
  (三)經查，王張志珍於95年8 月14日死亡時，因王張志珍之唯一
    繼承人即告訴人失蹤，由被告負責辦理王張志珍之後事，被
    告至少支出479,191 元之事實，已如前述，並有被告提出之
    喪葬費用明細表、收據、告別式照片5 等件附卷可參（見他
    字卷第98至123 頁）。又衡諸常情，一般盜領他人存款者，
    為避免犯罪遭察覺，多以1 次提領即將帳戶清空之方式為之
    ，然本件被告係於95年10月至96年1 月間，分5 次自上開帳
    戶提領金錢，是被告上開所辯：伊分5 次提領土銀鳳山分行
    上開款項，係為辦理王張志珍之後事等語，應堪採信。而告
    訴代理人於偵查中亦表示：就被告支出之喪葬費用部份，可
    以讓被告主張抵銷等語（見他字卷第138 頁）。從而，被告
    雖未經告訴人之同意，即以王張志珍之名義提領上開款項，
    但上開款項既係用以支出王張志珍之喪葬費用，自難遽認被
    告有何不法所有之意圖。且本件公訴人所舉之證據與指出之
    證明方法，尚有合理懷疑之處，未得使本院確信被告提領上
    開款項，係基於不法所有之意圖，自不足推論或證明被告有
    竊盜或詐欺取財之犯行。此部分本應為被告無罪之諭知，惟
    依起訴意旨觀之，此部分若成立犯罪，應與上開論罪部分有
    想像競合犯之裁判上一罪關係，爰不另為無罪之諭知。
三、被告領取王張志珍於彰銀鳳山分行之基金贖回款及領取大寮
    中興郵局之存款部分：
  (一)訊據被告對於此2 部分客觀事實，均坦承不諱，惟均矢口否
    認有何竊盜犯行，辯稱：伊領取彰銀鳳山分行之129 萬元，
    係因於81年間，伊借款135 萬元予王張志珍，王張志珍於生
    前即交付伊上開帳戶之存摺及印鑑章，要伊自行至銀行提領
    上開款項，以清償欠款；至於大寮中興郵局部分，該帳戶係
    伊與王張志珍平日家用之戶頭，由2 人共同使用，因王張志
    珍晚期身體不好，家務事都是伊料理，伊於95年8 月21日自
    大陸返台，23日就去領取8 萬元當作家用，故伊領取上開款
    項均得到王張志珍之同意，伊並無竊盜之犯意等語。
  (二)按繼承，因被繼承人死亡而開始；繼承人自繼承開始時，除
    本法另有規定外，承受被繼承人財產上之一切權利、義務，
    民法第1147、1148條分別定有明文。次按刑法竊盜罪之構成
    要件，須行為人有「竊取」之行為，即未經本人同意或違背
    本人之意思而取走他人之持有物，亦即對於他人持有關係的
    破壞，並且進而建立新的持有關係；而所謂「持有」，係指
    行為人基於持有支配之意思，事實上支配此動產。
  (三)查王張志珍於95年8 月14日死亡後，告訴人王筱瑛直到96年
    1 月間，始知悉王張志珍死訊之事實，為被告及告訴人所不
    否認。足見被告於95年12月及8 月間，分別自彰銀鳳山分行
    及大寮中興郵局王張志珍之帳戶提領129 萬元及8 萬元時，
    告訴人王筱瑛顯然尚未知悉王張志珍已死亡之情事。準此，
    雖依民法繼承之規定，告訴人身為王張志珍之唯一繼承人，
    於王張志珍死亡時，王張志珍之財產依法應歸屬於告訴人所
    有，然查，被告於提領上開2 帳戶款項時，告訴人並不知悉
    其已成為上開2 帳戶存款之所有權人，足徵告訴人主觀上並
    無任何持有支配上開存款之意思，客觀上更無事實上支配上
    開存款之可能。從而，依上開說明，被告縱有提領上開2 帳
    戶內存款之事實，核與刑法竊盜罪之構成要件窘不相侔，自
    難以該罪相繩，惟依起訴意旨觀之，此部分若成立犯罪，應
    與上開論罪部分有想像競合犯之裁判上一罪關係，爰不另為
    無罪之諭知。
四、被告取走王張志珍於土銀鳳山分行保險箱內之物品部分：
  (一)訊據被告對於此部分客觀事實，坦承不諱，惟矢口否認有何
    竊盜或詐欺取財之犯行，辯稱：因接到國稅局催繳王張志珍
    遺產稅之通知，而王張志珍生前有告知伊關於權狀、印章、
    金飾等物都在土銀鳳山分行之保險箱中，伊便3 度前往該銀
    行開啟保險箱；嗣於96年2 月5 日，已將取回之物品全部轉
    交予告訴人，故伊並無竊盜犯行或詐欺取財之犯意等語。
  (二)查被告於本院審理時供稱：為處理王張志珍之遺產稅申報事
    宜，伊去土銀鳳山分行開啟保險箱，有將保險箱內之權狀、
    印章等物品放在櫥櫃中，後來都有交還給告訴人等語。雖告
    訴人指訴被告有竊取保險箱內之物品，而告訴人亦於96年12
    月5 日，會同本院公證人開啟保險箱，當時箱內之物品僅剩
    下空紙袋3 個、塑膠袋1 個、白紙1 張、布質空袋1 個之情
    ，亦有96年雄院公字第007001115 號公證書及照片1 張在卷
    可證（見他字卷第194 、195 頁）。然查，土銀鳳山分行對
    於保險箱承租人在保險箱中寄放之物品，基於個人隱私考量
    ，並不會列管保管物品清單；且該行無法提供保險庫之監視
    錄影帶之情，有臺灣高雄地方法院檢察署電話紀錄單1 紙及
    該行97年11月26日鳳管字第0970001819號函可證（見偵卷第
    29 、40 頁），足見王張志珍所租用之保險箱中究竟存放哪
    些物品，尚無從考究。況告訴人於偵查中已供稱：於96年3
    月間，被告有將王張志珍之存摺、印章、密碼、身分證件、
    保險箱鑰匙等物還給伊等語（見偵卷第68頁），足徵被告上
    開所辯：已將保險箱中之物品全數歸還告訴人等語，尚屬可
    能。再者，檢察官或告訴人並未舉證上開保險箱中究竟擺放
    何物品，亦未證明被告竊取保險箱中之何項物品，自無從遽
    認此部分被告有竊盜之犯行。
  (三)公訴人雖認被告在開箱紀錄單上盜用王張志珍之印鑑章，再
    持以交付銀行承辦人，進而開啟保險箱之行為，另涉犯刑法
    第339 條第1 項之詐欺取財罪嫌云云。然查，依土地銀行之
    保管箱租用規定，凡持原留印鑑及鑰匙或磁卡，即可開啟保
    險箱之事實，有該行網頁資料1 份在卷可證。從而，被告既
    持有王張志珍之印鑑及鑰匙，則土銀鳳山分行依上開保險箱
    租用規定，本應准予被告開啟上開王張志珍之保險箱，是土
    銀鳳山分行尚難認有何陷於錯誤之情事。則被告上開所為，
    亦與刑法詐欺取財罪之構成要件不該當。從而，此部分本應
    為被告無罪之諭知，惟依起訴意旨觀之，此部分若成立犯罪
    ，應與上開論罪部分有想像競合犯之裁判上一罪關係，爰不
    另為無罪之諭知。
據上論斷，應依刑事訴訟法第299 條第1 項前段、第301 條第1
項、刑法第216 條、210 條、第339 條第1 項、第55條、第41條
第1 項前段、第51條第5 款、第74條第1 項第1 款，中華民國96
年罪犯減刑條例第2 條第1 項第3 款、第7 條、第9 條，判決如
主文。
本案經檢察官丙○○到庭執行職務
中    華    民    國    98    年    7    月    28    日
                  刑事第二庭  審判長法  官  林水城
                                    法  官  施盈志
                                    法  官  羅立德
以上正本證明與原本無異。
如不服本判決應於收受判決後10日內向本院提出上訴書狀，並應
敘述具體理由。其未敘述上訴理由者，應於上訴期間屆滿後20日
內向本院補提理由書 (均須按他造當事人之人數附繕本)「 切勿
逕送上級法院」。
                                    書記官  賴朱梅
中    華    民    國    98    年    7     月    28    日
附表一：被告論罪科刑部分：
┌──┬───────┬─────────────┬────┐
│編號│    罪  名    │    宣告刑                │  備註  │
├──┼───────┼─────────────┼────┤
│1   │乙○○犯行使偽│處有期徒刑肆月，如易科罰金│即犯罪事│
│    │造私文書罪    │，以新臺幣壹仟元折算壹日，│實一之(一)│
│    │              │減為有期徒刑貳月，如易科罰│（95年10│
│    │              │金，以新臺幣壹仟元折算壹日│月26日）│
│    │              │。                        │之犯行  │
├──┼───────┼─────────────┼────┤
│2   │乙○○犯行使偽│處有期徒刑肆月，如易科罰金│即犯罪事│
│    │造私文書罪    │，以新臺幣壹仟元折算壹日，│實一之(一)│
│    │              │減為有期徒刑貳月，如易科罰│（95年11│
│    │              │金，以新臺幣壹仟元折算壹日│月2 日）│
│    │              │。                        │之犯行  │
├──┼───────┼─────────────┼────┤
│3   │乙○○犯行使偽│處有期徒刑肆月，如易科罰金│即犯罪事│
│    │造私文書罪    │，以新臺幣壹仟元折算壹日，│實一之(一)│
│    │              │減為有期徒刑貳月，如易科罰│（95年11│
│    │              │金，以新臺幣壹仟元折算壹日│月16日）│
│    │              │。                        │之犯行  │
├──┼───────┼─────────────┼────┤
│4   │乙○○犯行使偽│處有期徒刑肆月，如易科罰金│即犯罪事│
│    │造私文書罪    │，以新臺幣壹仟元折算壹日，│實一之(一)│
│    │              │減為有期徒刑貳月，如易科罰│（95年12│
│    │              │金，以新臺幣壹仟元折算壹日│月5 日）│
│    │              │。                        │之犯行  │
├──┼───────┼─────────────┼────┤
│5   │乙○○犯行使偽│處有期徒刑肆月，如易科罰金│即犯罪事│
│    │造私文書罪    │，以新臺幣壹仟元折算壹日，│實一之(一)│
│    │              │減為有期徒刑貳月，如易科罰│（96年1 │
│    │              │金，以新臺幣壹仟元折算壹日│月9 日）│
│    │              │。                        │之犯行  │
├──┼───────┼─────────────┼────┤
│6   │乙○○犯行使偽│處有期徒刑拾月，減為有期徒│即犯罪事│
│    │造私文書罪    │刑伍月，如易科罰金，以新臺│實一之(二)│
│    │              │幣壹仟元折算壹日。        │之犯行  │
├──┼───────┼─────────────┼────┤
│7   │乙○○犯行使偽│處有期徒刑肆月，如易科罰金│即犯罪事│
│    │造私文書罪    │，以新臺幣壹仟元折算壹日，│實一之(三)│
│    │              │減為有期徒刑貳月，如易科罰│之犯行  │
│    │              │金，以新臺幣壹仟元折算壹日│        │
│    │              │。                        │        │
├──┼───────┼─────────────┼────┤
│8   │乙○○犯行使偽│處有期徒刑肆月，如易科罰金│即犯罪事│
│    │造私文書罪    │，以新臺幣壹仟元折算壹日，│實一之(四)│
│    │              │減為有期徒刑貳月，如易科罰│（95年10│
│    │              │金，以新臺幣壹仟元折算壹日│月25日）│
│    │              │。                        │之犯行  │
├──┼───────┼─────────────┼────┤
│9   │乙○○犯行使偽│處有期徒刑肆月，如易科罰金│即犯罪事│
│    │造私文書罪    │，以新臺幣壹仟元折算壹日，│實一之(四)│
│    │              │減為有期徒刑貳月，如易科罰│（95年12│
│    │              │金，以新臺幣壹仟元折算壹日│月5 日）│
│    │              │。                        │之犯行  │
├──┼───────┼─────────────┼────┤
│10  │乙○○犯行使偽│處有期徒刑肆月，如易科罰金│即犯罪事│
│    │造私文書罪    │，以新臺幣壹仟元折算壹日，│實一之(四)│
│    │              │減為有期徒刑貳月，如易科罰│（96年1 │
│    │              │金，以新臺幣壹仟元折算壹日│月9 日）│
│    │              │。                        │之犯行  │
└──┴───────┴─────────────┴────┘
附錄本案論罪科刑法條全文：
刑法第216條：
行使第210條至第215條之文書者，依偽造、變造文書或登載不實
事項或使登載不實事項之規定處斷。
刑法第210條：
偽造、變造私文書，足以生損害於公眾或他人者，處5 年以下有
期徒刑。


司法院資訊處製作；財團法人民間司法改革基金會備份。
